【裁判字號】    98,訴,1640
【裁判日期】    981120
【裁判案由】    大陸人民條例等
【裁判全文】
臺灣板橋地方法院刑事判決              98年度訴字第1640號
公  訴  人  臺灣板橋地方法院檢察署檢察官
被      告  丙○○
指定辯護人  本院公設辯護人丁○○
被      告  乙○○
上列被告因違反大陸人民條例案件，經檢察官提起公訴（九十七
年度偵緝字第二七○二號），本院判決如下：
    主  文
丙○○、乙○○均無罪。
    理  由
一、公訴意旨略以：被告丙○○及大陸地區人士被告乙○○均明
    知大陸地區人民非經主管機關許可，不得進入臺灣地區，雙
    方竟於民國九十二年八月間，經由姓名年籍不詳之成年女子
    「阿華」介紹認識後，為使乙○○進入臺灣地區以達非法打
    工之目的，遂由被告丙○○、乙○○協議假結婚，使被告乙○○得以團聚名義於九十二年十月二十一日入境臺灣地區，
    繼於同年八月十二日，丙○○前往大陸地區福建省寧德市與
    乙○○辦理假結婚登記，即先行返臺。被告丙○○、乙○○
    均明知並無結婚之真意，為達使被告乙○○入境臺灣地區之
    目的，由被告丙○○於同年九月十七日持相關資料至臺北縣
    新莊市戶政事務所辦理其與大陸女子乙○○結婚登記之申請
    ，使承辦公務員將此不實婚姻事項登載於職務上所掌之戶籍
    資料，並據以核發戶籍謄本，足以生損害於戶政機關對於戶
    籍管理之正確性。被告丙○○復於九十四年八月二十六日填
    寫內容不實之大陸地區人民進入臺灣地區保證書，持往臺北
    縣政府警察局新莊分局，經員警在大陸地區人民進入臺灣地
    區保證書之對保或證明機關（構）簽註意見欄加蓋派出所圓
    戳及警員職章，後於九十六年五月十日以配偶名義代乙○○
    填寫中華民國臺灣地區入出許可證加簽申請書，並獲核發延
    期許可。被告乙○○於九十四年九月九日委託時代旅行社填
    寫大陸地區人民在臺灣地區居留申請書，並獲准居留；九十
    六年十月二日填寫中華民國臺灣地區入出境許可證依親居留
    證延期申請書，並獲延期許可，足生損害於內政部入出國及
    移民署對於大陸地區人民入境臺灣地區管制之正確性，被告
    乙○○來臺後，並未與被告丙○○居住，在桃園縣中壢市、
    臺北市萬華區等處工作，經案外人甲○○舉發始知上情，因
    認被告丙○○係涉犯臺灣地區與大陸地區人民關係條例第七
    十九條第二項、第十五條第一款之意圖營利使大陸地區人民
    非法進入臺灣地區罪（公訴人於本院審理中更正原起訴引用
    之法條項）、刑法第二百十六條、第二百十四條之行使使公
    務員登載不實之文書罪嫌，被告乙○○所為係犯刑法第二百
    十六條、第二百十四條之行使使公務員登載不實之文書罪嫌
    云云。
二、按犯罪事實應依證據認定之，無證據不得認定犯罪事實；不
    能證明被告犯罪者，應諭知無罪之判決，刑事訴訟法第一百
    五十四條第二項及第三百零一條第一項分別定有明文。次按
    認定不利於被告之事實，須依積極證據，苟積極證據不足為
    不利於被告事實之認定時，即應為有利於被告之認定，更不
    必有何有利之證據；又事實之認定，應憑證據，如未能發現
    相當證據，或證據不足以證明，自不能以推測或擬制之方法
    ，以為裁判基礎。而刑事訴訟法上所謂認定犯罪事實之積極
    證據，係指適合於被告犯罪事實之認定之積極證據而言，雖
    不以直接證據為限，間接證據亦包括在內；然而無論直接或
    間接證據，其為訴訟上之證明，須於通常一般之人均不致有
    所懷疑，而得確信其為真實之程度者，始得據為有罪之認定
    ，倘其證明尚未達到此一程度，而有合理之懷疑存在時，致
    使無從形成有罪之確信，根據「罪證有疑，利於被告」之證
    據法則，即不得遽為不利被告之認定，有最高法院三十年上
    字第八一六號、二十九年上字第三一○五號、三十年上字第
    一八三一號、四十年台上字第八十六號及七十六年台上字第
    四九八六號判例意旨參照。
三、本件公訴人認被告丙○○、乙○○分別涉有上揭意圖營利使
    大陸地區人民非法進入臺灣地區罪、行使使公務員登載不實
    之文書等罪嫌，無非以上揭事實，有證人甲○○於警詢、偵
    查中之證詞可按，並有卷附(一)入出國及移民署臺北縣專勤隊
    查訪表；(二)入出國及移民署臺北縣專勤隊查訪表及該門牌照
    片；(三)通聯基地臺分析、臺灣大哥大股份有限公司雙向通聯
    資料查詢、遠傳電信股份有限公司行動電話基本資料查詢及
    雙向通訊基地臺明細；(四)證人李宗得即臺北縣政府警察局新
    莊分局員警之證述、臺北縣政府警察局九十七年十一月二十
    五日北縣警新偵字第0970054170號函、自願搜索同意書、被
    告丙○○手繪該房屋屋內之格局圖；(五)被告丙○○之戶籍謄
    本；(六)1.大陸地區人民在臺灣地區居留申請書、2.大陸地區
    人民進入臺灣地區保證書、3.中華民國臺灣地區入出境許可
    證依親居留證延期申請書、4.中華民國臺灣地區入出許可證
    加簽申請書、5.入出境管理局旅客證件流存照片九張收據一
    張、流動人口登記聯單、大陸地區人民申請來臺查詢、旅客
    入出境記錄查詢表等，資為依據。訊據被告丙○○、乙○○
    等，對於被告乙○○確曾與甲○○同居之事實固不否認，惟
    均堅決否認有上揭犯行，被告丙○○、乙○○均辯稱：伊等
    係真結婚，並無以假結婚方式，辦理被告乙○○來臺居留等
    事宜等語。經查：
  (一)證人甲○○經本院傳拘均未到庭作證，其於警詢中告發被告
    等假結婚之證詞為：「因為我在九十二年十月份左右乙○○
    剛申請入境沒幾天我就認識，在桃園中壢市○○路上的地下
    酒家認識的，並與其交往約四年左右，並同住在桃園縣龜山
    鄉○○路一三六號三樓三○六室（我承租），後來又換到上
    址之六樓六○一室（由乙○○承租，同一房東），乙○○有
    親口告訴我是與丙○○假結婚來臺打工的，丙○○亦為了賺
    人頭費先與其臺籍配偶離婚再與乙○○假結婚，因為乙○○
    叫我送人頭費用給丙○○，每月人頭費用三千元每次都付三
    個月，我送人頭費用給丙○○共三次，都是乙○○先以電話
    告知丙○○，丙○○再以電話與我約定交錢地點，幾乎都在
    新莊中港加油站前，有一次丙○○叫我直接送到他家（臺北
    縣新莊市○○街），幾號幾樓我忘了，我到時他才走下樓。
    還有一次我送錢去時，丙○○不在家，是丙○○的已離婚之
    台籍配偶開門，告知我丙○○不在家，即馬上幫我聯絡。」
    云云（見九十七年偵字第三七七號卷第九頁）。偵查中再證
    稱：「我的確有幫乙○○或載她到新莊中港派出所附近拿人
    頭費用給丙○○，有一次丙○○的臺灣配偶有來開門。」、
    「我是在他新莊派出所附近公司外面拿給他，是有一次乙○○到家裡面找她的時候，有一個女的出來開門，我說我要找
    丙○○的老婆，她說她就是，我那時候才知道乙○○是假結
    婚，後來我也有問乙○○，她也說她是假結婚。」、「我都
    是拿現金給丙○○，每個月三千元，我只有送過三次，時間
    我忘了。」云云。證人甲○○上揭證詞，就如何發現被告等
    係假結婚之證詞，於警詢中證詞全文觀之，證人係因為被告
    乙○○告知假結婚後才知道云云，然於偵查中又證稱係因為
    送人頭費用時被告丙○○不在由被告丙○○之台籍配偶開門
    始知被告等係假結婚云云，已略有不合，如果證人甲○○所
    證與被告乙○○同居四年餘、且偵查中所證係在交付人頭費
    用時偶遇被告丙○○之配偶，始發現被告等係假結婚之證詞
    無訛，被告乙○○應在與證人甲○○交往、同居時，有隱瞞
    其與被告丙○○間係夫妻關係之情形，於證人甲○○發現後
    ，被告乙○○始對甲○○表示與被告丙○○係假結婚，結婚
    之目的僅係為能進入臺灣地區云云，被告乙○○在此情況下
    所為陳述，是否為真，亦或係被告乙○○為維繫與證人甲○○間男女關係之說詞，亦不能不使人懷疑，且證人甲○○證
    稱與被告乙○○同居時間長達四年餘，然於告發被告等假結
    婚等情時，竟除空言為證外，於警詢、偵查中竟未舉出任何
    足資佐證渠等關係之文書、或其他證物，就有關送人頭費用
    之時間亦供述不明，其詞不能不使人生疑。衡之證人甲○○
    於警詢中證稱：「（問你為何要檢舉上情？）我覺得我有受
    騙的感覺，不希望乙○○再去騙人。」、偵查中又證稱：「
    他騙完我的錢就連絡不上了。」等語，是證人甲○○與被告
    乙○○，顯有感情及金錢方面之糾紛，在此一情況下，證人
    甲○○證稱被告等假結婚云云，是否係因報復被告乙○○而
    為，亦難排除其可能性，且證人甲○○於本院審理中經合法
    傳訊均不到庭作證，本院無法就上揭重大疑點以交互詰問方
    式澄清，是證人甲○○之證詞尚不足以引為不利被告等之證
    據。
  (二)偵查卷附1.「入出國及移民署臺北縣專勤隊查訪表」所載內
    容為：「科員張朱煌於九十六年十月二十三日下午四時三十
    分至臺北縣新莊市○○街六十九號五樓、五十九巷十二號十
    三樓查訪該大樓（宏福新莊大樓）保全員黃兆隆之查訪內容
    ：經查上址並未住「丙○○」之人。」；2.入出國及移民署
    臺北縣專勤隊查訪表及該門牌照片」所載內容為：「科員張
    朱煌於九十六年十月二十九日下午四時許至桃園縣龜山鄉○○○路一三六號查訪該處房東女兒葉小姐之查訪內容：該址
    三○六室、六○一室確實住過甲○○及陸籍女子乙○○，已
    搬離，但仍有相關信件寄到這裡。並提供乙○○照片供指認
    ，確認是乙○○。」等，此等查訪紀錄表，均係在證人甲○○至警局舉發後，始為之查訪行動，上揭查訪表所能證明之
    事實，亦僅為被告丙○○於九十六年十月二十三日查訪時，
    已未居住在宏福新莊大樓，及被告乙○○與甲○○曾於桃園
    縣龜山鄉○○○路一三六號居住之事實，此等查證內容固然
    足證被告乙○○於九十六年十月二日所填寫「中華民國臺灣
    地區入出境許可證」之居住地址，於查訪時，並未實際居住
    ，被告甲○○所證有與被告乙○○同居於上址之情，尚非全
    屬無據，然本件起訴書欲證明，被告等人係假結婚之事實，
    係發生在九十二年八月間之結婚行為時，上揭證據，離證明
    被告等有假結婚之事實仍有距離，證明力尚屬不足。
  (三)偵查卷附3.「通聯基地臺分析、臺灣大哥大股份有限公司雙
    向通聯資料查詢、遠傳電信股份有限公司行動電話基本資料
    查詢及雙向通訊基地臺明細」等資料，雖然顯示：「被告丙○○所有行動電話號碼0000000000號於九十六年十月二十三
    日基地臺均在臺南市或嘉義縣。」、「被告乙○○所持用之
    行動電話號碼0000000000、0000000000號於九十六年九月十
    一日、九十六年十月二十三日基地臺均在臺北市○○區○○
    路一段五十三號九樓及臺北市○○區○○路一號。」等內容
    ；4.「證人李宗得即臺北縣政府警察局新莊分局員警之證述
    、臺北縣政府警察局九十七年十一月二十五日北縣警新偵字
    第0970054170號函、自願搜索同意書、被告丙○○手繪該房
    屋屋內之格局圖、照片九張」，雖然有證人李宗得到偵查庭
    作證，所證內容為：「到時他家有丙○○本人、他父親、還
    有兄弟的小孩二、三個，伊沒有見到乙○○，他們說乙○○
    正在上班，房間內很亂，看不到房間內有女裝，衣櫃內伊沒
    有看，而且他們房間很小，伊覺得可能擠不太下，人那麼多
    ，房間那麼少又那麼小等語。」等內容，上揭證據，被告等
    手機通聯，僅能證明該等手機所在位置，至於手機是否為被
    告等人使用，已非無疑，再加以縱使確為被告等人使用，僅
    一、二日手機顯示通聯位置，不在同一縣市，亦無從為檢察
    官起訴書所為被告夫妻間「顯見被告二人確無居住之事實」
    推論甚明，再以警員李宗得至被告等人住居所查訪所得，雖
    未見到被告乙○○，但是查訪記載上已經載明被告乙○○去
    上班等情，警員雖從外觀上未見有女裝，但是警員亦證稱：
    ：「衣櫃內我們沒有看」等語，足見此一查訪紀錄及證人證
    詞，亦不能證明被告丙○○所稱被告乙○○去上班等語為虛
    ，是上揭證據亦不能證明，被告等人有假結婚之事實甚明。
  (四)檢察官起訴書所引上揭(五)被告丙○○之戶籍謄本；(六)1.大陸
    地區人民在臺灣地區居留申請書、2.大陸地區人民進入臺灣
    地區保證書、3.中華民國臺灣地區入出境許可證依親居留證
    延期申請書、4.中華民國臺灣地區入出許可證加簽申請書、
    5. 入 出境管理局旅客證件流存照片九張收據一張、流動人
    口登記聯單、大陸地區人民申請來臺查詢、旅客入出境記錄
    查詢表等文書證據，均係被告等結婚後申請進入臺灣地區居
    留之申請文書，於是否假結婚之事實無涉。綜上依檢察官所
    舉上揭證人、文書證據等資料，均無法證明被告等有假結婚
    之事實，本院於審理中將被告等人隔離訊問，被告等人就九
    十二年間二人結婚之聘禮、申請被告乙○○進入臺灣地區後
    ，在臺灣地區之居住所位置、父母子女狀況及夫妻間之工作
    、經濟及性生活等情形，所供之詞大致符合，其間出入不大
    ，無顯然矛盾之處，是被告等所辯非顯違常情，尚足堪採信
    。
四、據上所陳，本件依調查所得證據不足以證明被告等確有假結
    婚之事實，所為即與上揭意圖營利使大陸地區人民非法進入
    臺灣地區罪、刑法第二百十六條、第二百十四條之行使使公
    務員登載不實之文書罪之犯罪構成要件不合，此外復查無其
    他積極證據足資證明被告等有上述犯行，揆諸首開說明，犯
    罪尚屬不能證明，自均應為無罪判決之諭知。
據上論斷，應依刑事訴訟法第三百零一條第一項，判決如主文。
本件經檢察官黃怡華到庭執行職務。
中    華    民    國    98    年    11    月    20    日
                  臺灣板橋地方法院刑事第十六庭
                          審判長法  官  王綽光
                                法  官  陳正昇
                                法  官  洪珮婷
以上正本證明與原本無異
如不服本判決應於收受送達後十日內向本院提出上訴書狀，並應
敘述上訴理由; 其未敘述上訴理由者，應於上訴期間屆滿後二十
日內向本院補提理由書（均需按他造當事人之人數附繕本，切勿
逕送上級法院）
                                書記官  許清秋
中    華    民    國    98    年    11    月    24    日

司法院資訊處製作；財團法人民間司法改革基金會備份。
